【裁判字號】    96,上更(二),224
【裁判日期】    970318
【裁判案由】    違反商業會計法等
【裁判全文】
臺灣高等法院刑事判決             96年度上更(二)字第224號
上  訴  人
即  被  告  甲○○
      （原名朱美珠）
選任辯護人  黃璧川律師
上列上訴人，因違反稅捐稽徵法案件，不服臺灣板橋地方法院89
年度訴字第576號，中華民國89年10月2日第一審判決（起訴案號
：臺灣板橋地方法院檢察署88年度偵字第 21368號）提起上訴，
經判決後，由最高法院第 2次發回更審，本院判決如下：
    主  文
原判決撤銷。
甲○○無罪。
    理  由
一、公訴意旨略以：甲○○（原名朱美珠）係址設台北縣五股鄉
    ○○路一三一號萱揚鋁業有限公司（下簡稱萱揚公司）負責
    人，乃係依法應納稅之義務人，明知己○○、褚元光、丑○○、壬○○、丁○○、乙○○、張文雄、卯○○並未在該萱
    揚公司工作及支薪，竟偽造自八十四年、八十五年度，在該
    萱揚公司工作向其支領工資共新台幣（下同）三百五十六萬
    三千五百元之工資表，且製成各類所得扣繳暨免扣繳憑單，
    以詐術向財政部台灣省北區國稅局新莊稽徵所提出申報，使
    之營造成本增加，營利所得減少，以此方法逃漏營利事業所
    得稅，足以生損害於稅捐稽徵機關對於稅稽徵之正確性，因
    認被告涉犯刑法第二百十六條、第二百十五條之行使登載不
    實文書、行使偽造私文書（漏引第二百十條）、及稅捐稽徵
    法第四十一條之逃漏稅捐等罪嫌云云。
二、按被告未經審判證明有罪確定前，推定其為無罪。犯罪事實
    應依證據認定之，無證據不得認定犯罪事實；又不能證明被
    告犯罪者，應諭知無罪之判決，刑事訴訟法第一百五十四條
    及第三百零一條第一項分別定有明文。又刑事訴訟法上所謂
    認定事實之證據，係指足以認定被告確有犯罪行為之積極證
    據而言，該項證據自須適合於被告犯罪事實之認定，始得採
    為斷罪資料；事實之認定應憑證據，如未發現相當證據，或
    證據不足以證明，自不能以推測或擬制之方法，以為裁判之
    基礎，最高法院二十九年上字第三一０五號、四十年台字第
    八六號分別著有判例可資參照。再認定犯罪事實所憑之證據
    ，雖不以直接證據為限，間接證據亦包括在內，然而無論直
    接或間接證據，其為訴訟上之證明須於通常一般人均不致有
    所懷疑，而得確信其為真實之程度，始得據為有罪之認定，
    倘其證明尚未達此一程度，而有合理之懷疑存在時，事實審
    法院復已就其心證上理由予以闡述，敘明其如何無從為有罪
    之確信，因而為無罪之判決，尚不得任意指為違法，最高法
    院七十六年度台上字第四九八號亦著有判例。
三、本件公訴人起訴被告，無非以褚元光、丑○○、壬○○、丁○○、乙○○、張文雄異常所得來源文函影本、卯○○精神
    分裂症證明影本，及渠等各類所得扣繳暨免扣繳憑單在卷可
    稽為論據。惟訊據上訴人即被告甲○○堅決否認有偽造文書
    及逃漏稅之犯行，辯稱：伊什麼都不知道，陳炳貴是伊前夫
    ，他用伊的名義當公司負責人，伊是人頭，真的什麼都不知
    道。又伊不同意陳炳貴用伊名義擔任公司負責人等語。
四、經查：
  (一)被告甲○○雖於77年 1月15日萱揚公司設立登記時擔任公司
    董事（按萱揚公司章程第12條規定，公司設董事一人，執行
    業務並代表公司），惟董事先後變更登記為：(1)81年 9月14
    日、陳碧樣；(2)82年1月11日、朱吳粉蓮；(3)84年2月23日、
    蔡添榮；(4)84年11月1日、施燦厚；(5)85年8月29日、甲○○
    ，有經濟部中部辦公室96年5月10日經中三字第09630864650
    號函所檢附萱揚公司登記案卷1宗附卷可稽，而依84年1月27
    日施行之所得稅法第71條第 1項前段規定：「納稅義務人應
    於每年二月二十日起至三月底止，填具結算申報書，向該管
    稽徵機關，申報其上一年度內構成綜合所得總額或營利事業
    收入總額之項目及數額，以及有關減免、扣除之事實，並應
    依其全年應納稅額減除暫繳稅額及尚未抵繳之扣繳稅額，計
    算其應納之結算稅額，於申報前自行繳納」。及同法第72條
    第 1項規定：「第七十一條規定之納稅義務人，如有特殊情
    形，得於結算申報期限屆滿前，報經稽徵機關核准延長其申
    報期限，但最遲不得超過四月三十日。如係公司組織，得延
    長至五月十五日；如係委託會計師或其他合法代理人查核簽
    證申報者，得延長至五月三十一日」，是以被告於85年 8月
    29日再擔任萱揚公司董事時，該公司84年度營利事業所得稅
    最晚已於85年 5月31日結算申報。且依己○○、褚元光之八
    十四年度各類所得扣繳暨免扣繳單所載，當時負責人為施燦
    厚，是被告於八十四年間既非萱揚公司負責人，自非稅捐稽
    徵法第四十七條之公司負責人，此部分更無從依同法四十一
    條科罰。另萱揚公司於85年 8月29日由被告再擔任董事後，
    於85年11月20日即以景氣不佳向臺灣省政府建設廳申請自85
    年11月16日起一年之停業登記，經該廳函覆准予登記，亦有
    上開萱揚公司登記案卷內所附萱揚公司申請書、臺灣省政府
    建設廳函稿可稽，然依卷附萱揚公司所出具85年度各類所得
    扣繳暨免扣繳憑單所載（見本院更(一)審卷第69至83頁），涉
    及虛報薪資支出者，均為該年全年度薪資所得（即85年 1月
    至12月），以被告於85年 8月29日始再接任萱揚公司董事，
    則虛報該公司薪資支出，究係被告就任後所指示，抑或該公
    司財務管理者或記帳業者依前85年1月至7月報帳方式繼續虛
    報之，亦值堪疑義。
  (二)又被告於本院審理時辯稱：伊什麼都不知道，陳炳貴是伊前
    夫，他用伊的名義當公司負責人，伊是人頭，真的什麼都不
    知道。而伊不同意陳炳貴用伊名義擔任公司負責人等語。而
    證人陳炳貴於原審審理時則證稱：「我與被告共同經營鋁業
    ，83年我與被告離婚後，我只負責業務，帳務是被告負責」
    云云；於本院上訴審復證稱：「公司是72年（實際為77年）
    開業到 83、4年（實際至85年11月16日起始停業一年），一
    開始公司是我負責，還沒有離婚前，資金都在我這裡，所以
    公司是我負責，但離婚後我錢都交給她（指被告）了，公司
    就由她負責」云云，顯見兩人供述迥異，然本院審酌下列事
    證，仍認被告上開供述較為可信。
  (1)被告甲○○雖於77年 1月15日萱揚公司設立登記時擔任公司
    董事，惟其餘股東陳錫欽、陳周清秀、陳炳勝、陳碧樣，則
    均為證人陳炳貴之父、母、弟、妹，有上開萱揚公司登記案
    卷內所附設立登記股東繳款明細表、身分證影本可稽。而證
    人陳炳貴於本院上訴審審理時亦坦承公司一開始係由伊負責
    等語，核與證人即原萱揚公司職員陳東和於本院上訴審證稱
    ：「我從七十幾年開始做到八十七年左右為止。（是何人雇
    用你？）起先是陳炳貴」等語相符，堪信萱揚公司設立登記
    時證人陳炳貴乃為實際負責人，被告甲○○則僅為名義負責
    人而已。
  (2)證人陳炳貴雖於原審及本院上訴審審理時供稱：83年 2月15
    日（本院上訴審卷第43、44頁戶籍謄本參照）離婚後，我只
    負責業務，帳務是被告負責，我公司資金都交給被告云云，
    然依證人即記帳業者葉慧玉於原審審理時證稱：85年2月9日
    陳炳貴就將帳冊等資料拿回去等語，並提呈陳炳貴簽收之收
    據等資料為憑，而此經原審當庭提示訊問證人陳炳貴有何意
    見時，其則表示「沒有」（見原審卷第79頁）；及證人陳東
    和於本院上訴審證稱：「（你向何人領錢？）陳炳貴」等語
    ，堪認證人陳炳貴離婚後仍持續處理萱揚公司帳務及核發薪
    資，是證人陳炳貴上開供述顯屬虛妄。至證人陳東和於本院
    上訴審雖另證稱：「（萱揚公司實際負責人是何人？）依繳
    稅的單子，負責人是甲○○。我剛開始去時是陳炳貴，但後
    來我就不知道了，但我後來收的薪資單上負責人是甲○○。
    （八十五年間萱揚公司實際負責人是何人？）我不清楚，但
    公司的資料上都是甲○○」等語，則證人陳東和認萱揚公司
    85年度負責人係被告之原因，乃在於當時該公司登記負責人
    為被告，而非源於實際指揮員工執行工作上。又證人陳炳貴
    均未曾擔任萱揚公司董事，已如前開理由欄一所列載，但證
    人陳東和卻能直指陳炳貴為實際負責人，且復無法指明在陳
    炳貴後接任之實際負責人，均足認萱揚公司實際負責人自始
    均為證人陳炳貴無訛。
  (3)在83年 2月15日被告與證人陳炳貴離婚前後，萱揚公司股份
    並無任何異動，有前開萱揚公司登記案卷1卷附卷可稽。
  (4)證人即被告與陳炳貴之子陳建名於本院上訴審證稱：「（公
    司都是何人在負責？）我父親陳炳貴。（你為何會知道是你
    父親陳炳貴在負責？）雖然我的戶籍設在汐止，但事實上我
    與我父親陳炳貴同住，公司的電話都轉到家裡來，由我父親
    接聽，所以我知道公司都是我父親在負責」等語。
  (三)財政部台灣省北區國稅局新莊稽徵所於移送偵辦時認萱揚公
    司虛（浮）報丁○○等15人84、85年度薪資 3,563,500元，
    致逃漏該公司營利事業所得稅807、419元，有該所88年9月2
    日北區稅新莊審字第8800007153號函附卷可稽（見偵字第21
    368號卷第1頁）；於本院更(一)審則函覆稱：萱揚公司虛報己○○等 2人84年度薪資600,000元，應補納稅額150,000元；
    虛報卯○○等13人85年度薪資2,751,700元，應補納稅額604
    ,469 元，亦有該所92年12月12日北區國稅新莊一字第09200
    24445號、及同年1月9日北區國稅新莊一字 0930006236號函
    附卷可參，雖兩者函覆萱揚公司虛報84、85年度薪資總額3,
    563,500元，及3,351,700元不符，而致核算逃漏金額亦有不
    同。然對照萱揚公司85年度薪資所得資料來源表所列異常薪
    資所得查核清單（見原審卷第87頁），其中乙○○部分重複
    論列薪資211,800元，若予以扣除後（3,563,500元-211,800
    元=3,351,700元），兩者函示萱揚公司虛報84、85年度薪資
    總額並無不同，顯見先前函件僅係誤將乙○○薪資 211,800
    元部分重複論列 1次而已，故應以後面經修正之覆函為準，
    核先敘明。又本件財政部台灣省北區國稅局新莊稽徵所指萱
    揚公司虛報丁○○等15人薪資所得，然除證人己○○、子○○（原名彭子○○）於本院更(二)審到庭證述：伊等確無於84
    、85年間在萱揚公司工作、及領取薪資，復有證人己○○前
    所提出檢舉函、退伍證影本附卷可稽外，其餘褚元光及丁○○、辛○○、寅○○、杜振一、卯○○、壬○○、庚○○、
    丙○○、戊○○、癸○○、廖文榮、乙○○先經本院更(一)審
    傳喚、拘提作證，其中褚元光業已死亡，其餘大部分之證人
    或因業已遷移他處，或因查無此人而未能到庭（見本院更(一)
    審卷第一五一頁起）。而本院更(二)審再依本院戶役政資料、
    或向戶政事務所及中央健康保險局先後查詢上開證人現住居
    地、及有無在監在押等資料後，再依址多次傳訊，若經送達
    者而未到庭則行裁罰及拘提，惟上開證人住所地址或屬戶政
    事務所，或查無此人，或已遷出，而確均無法傳喚到案。又
    參諸財政部台灣省北區國稅局新莊稽徵所移送意旨所認萱揚
    公司有虛報褚元光之84年度薪資所得，及丁○○、辛○○、
    寅○○、杜振一、卯○○、壬○○、庚○○、丙○○、戊○○、癸○○、廖文榮、乙○○等人之85年度薪資所得，乃係
    以卯○○之檢舉函暨所附精神分裂之診斷證明書，及經查詢
    其餘所得人薪資所得來源來自多處，顯超過個人工作能力為
    其論據，然該所均未實際進行查訪，亦據證人即本件承辦人
    張綺慧於本院更(一)審證述明確（見本院更(一)卷93年2月4日審
    判筆錄），則既無訪查或進行實際調查，究竟實情如何？褚
    元光等人是否曾確有從事其中一、二項工作？仍未可知，焉
    能以承辦人臆測、判斷之意見為論罪之依據？是綜觀卷內事
    證，應僅得證明萱揚公司有虛報己○○84年度薪資所得，及
    子○○85年度薪資所得而已。而被告乃於85年 8月29日再任
    萱揚公司董事，與虛報己○○84年度薪資所得顯然無涉。又
    萱揚公司於85年11月16日起即停業 1年，被告再任董事時程
    甚短，公司諸項業務（含財務）是否均為被告指示辦理，及
    以子○○名義領取該85年度全年薪資究否為被告虛構、提供
    ？亦非無疑。況被告始終堅決否認知悉萱揚公司虛報84、85
    年度薪資所得，及表示伊不同意陳炳貴用伊名義再擔任公司
    負責人等情，仍有堪信實之處（詳理由欄(二)所載），及參酌
    證人即財政部台灣省北區國稅局新莊稽徵所營利事業所得稅
    虛報薪資查核員黃蓮嬰、林春足於本院更(二)審審理時證稱：
    本件係84、85年之事，因已逾會計憑證保存期限10年，已經
    銷燬。只有保留當時移送法院之資料，沒有其他原始資料。
    又萱揚公司自始至終沒有提出工資表等語（見本院96年 5月
    29日審判程序筆錄），本院顯亦無從自相關原始、會計憑證
    或帳冊，及申報資料中，查核被告是否確有涉及萱揚公司於
    84、85年度間財務之處理（例如親筆簽核公司收入、或支出
    之單據），自均應為被告有利之認定。至證人即負責萱揚公
    司報稅之葉慧玉雖於本院上訴審證稱：我於八十一年至八十
    四年中代萱揚公司記帳，被告及被告之前夫陳炳貴均曾拿資
    料給我，但關於記帳問題則與被告接觸之次數較多等語，然
    證人葉慧玉於同一庭訊亦指明：84年帳我沒有幫萱揚公司申
    報，84年間他們就把帳拿回去等語，而依前開所得稅法規定
    ，84年中應係報上一年度即83年營利事業所得稅無訛，則被
    告與證人葉慧玉協調記帳之時，顯無如於84、85年度虛報薪
    資、及逃漏稅之事實，亦無從據此為被告不利之認定。
五、綜上所述，公訴人雖認被告涉犯刑法第二百十六條、第二百
    十五條之行使登載不實文書、行使偽造私文書（漏引第二百
    十條）、及稅捐稽徵法第四十一條之逃漏稅捐等罪嫌，然依
    其所舉相關事證，尚不足使本院得被告有罪之確信。此外，
    本院復查無其他積極證據證明被告犯罪，原審未予詳查，遽
    予以論罪科刑，於法即有違誤，被告上訴意旨否認犯罪，指
    摘原判決不當，為有理由，應由本院將原判決撤銷，改諭知
    無罪之判決。
據上論斷，應依刑事訴訟法第369條第1項前段、第364條、第301
條第 1項，判決如主文。
本案經檢察官許美女到庭執行職務。
中    華    民    國    97    年    3     月    18    日
                  刑事第五庭審判長法  官  吳  敦
                                  法  官  張傳栗
                                  法  官  陳春秋
以上正本證明與原本無異。
如不服本判決，應於收受送達後十日內向本院提出上訴書狀，其
未敘述上訴之理由者並得於提起上訴後十日內向本院補提理由書
（均須按他造當事人之人數附繕本）。
                                  書記官  李家敏
中    華    民    國    97    年    3     月    18    日


司法院資訊處製作；財團法人民間司法改革基金會備份。
